# Adatok ábrázolása (4. óra)

Az **R** alapcsomagjai elegendőek ahhoz, hogy a kurzus során szükséges ábrákat létre tudjuk hozni. **RStudio**-ban pedig a készített ábráink a jobb oldali **Plots** panelban fognak feltűnni alapértelmezetten (szóval nem kell definiálni grafikus eszközt).

## A *plot()* függvény használata

A `plot()` függvény egy általános adatábrázoló függvény. Viselkedése attól függ, hogy milyen adatokat adunk meg argumentumaként, de leggyakrabban pont- vagy vonaldiagram rajzolásához használjuk. Ha egyetlen számsort adunk meg változóként, akkor a számsor tagjait fogja sorban ábrázolni, *X* tengelyen azt, hogy hányadik a számsorban, *Y* tengelyen a szám számértékét. Ezt viszonylag ritkán szeretnénk ábrázolni, a jegyzetben azért van bent, hogy tudjuk mi történt, ha ilyesmit látunk.

```{r}
x <- c(1,2,3,2,1,1)
plot(x)
```

Ha két vektort adunk meg neki változóként, akkor pontokként ábrázolja őket, úgy hogy az első argumentumból hívja be az *X* koordinátákat, míg a másodikból az *Y* koordinátákat.

```{r myfirstplot, fig.cap="Pontdiagram"}
x <- 1:10
y <- sqrt(1:10)
x
y
plot(x, y)
```

Ezzel egyenértékű, ha beírjuk a `y~x` kifejezést a függvény első argumentumaként, mely azt jelöli, hogy *y függvénye x-nek*. A hullámjelet *tilde*-nek is hívják.

```{r eval=FALSE}
plot(y ~ x)
```

Ha beleírjuk az `x` és az `y` helyére a számokat, akkor is ezt fogjuk kapni, csak a tengelyfeliratok változnak meg.

```{r myfirstplot_short, fig.cap="Pontdiagram a vektorok közvetlen megadásával"}
plot(1:10, sqrt(1:10))
```

Megadhatunk címet és alcímet az ábránknak a `main` és `sub` argumentumokkal.

```{r, myfirstplot_cimek, fig.cap="Pontdiagram címmel és alcímmel"}
plot(x, y
     , main = "Ez egy cim"
     , sub = "negyzetgyok"
)
```

Testreszabhatjuk a tengelyfeliratokat az `xlab` és `ylab` argumentumokkal.

```{r, myfirstplot_tfelirat, fig.cap="Pontdiagram címmel, alcímmel és tengelyfeliratokkal"}
plot(x, y
     , main = "Ez egy cim"
     , sub = "negyzetgyok"
     , xlab = "x tengely"
     , ylab = "y tengely"
)
```

A `type` argumentummal megadhatjuk, hogy milyen ábrázolási módot szeretnénk:

  * "p": pontdiagram, ez az alapértelmezett
  * "l": vonaldiagram
  * "b": pont és vonaldiagram is (**b**oth), a pontok nincsenek a vonallal áthúzva
  * "c": az előző típus vonalai kizárólag
  * "o": pont és vonaldiagram is, a pontok át vannak húzva a vonallal
  * "h": a pontokat oszlopok jelzik az *X* tengely felől
  
```{r myfirstplot_l, fig.cap="Vonaldiagram"}
plot(x, y, type="l")
```

```{r myfirstplot_b, fig.cap="Vonal- és pontdiagram, nem metszik egymást"}
plot(x, y, type="b")
```

```{r myfirstplot_c, fig.cap="Vonaldiagram, a pontoknál ki van hagyva a vonal"}
plot(x, y, type="c")
```

```{r myfirstplot_o, fig.cap="Vonal- és pontdiagram, a pontokon átmegy a vonal"}
plot(x, y, type="o")
```

```{r myfirstplot_h, fig.cap="Oszlopdiagram szerű ábrázolás"}
plot(x, y, type="h")
```

Ha szeretnénk egyéb pontokat is hozzáadni a már létező ábránkhoz, akkor a `points()` függvényt használhatjuk, ami a `plot()` függvényhez hasonlóan működik, azzal a kivétellel, hogy egy már előzőleg létező ábrára rajzol.

```{r, myfirstplot_points, fig.cap="Pontdiagram hozzáadott pontokkal"}
z <- (1:10)^(1/3)
z
plot(x, y)
points(x, z)
```

Hasonlóképpen hozzáadhatunk vonalakat is a `lines()` függvénnyel.

```{r, myfirstplot_lines, fig.cap="Pontdiagram hozzáadott vonalakkal"}
z <- (1:10)^(1/3)
z
plot(x, y)
lines(x, z)
```

Az **R** alap grafikai függvényei az első plottolási parancsban lévő adatokhoz igazítják az ábrázolt területet. Ezt azonban meg lehet változtatni az `xlim` és `ylim` argumentumokkal. Ezeknek egy két elemből álló numerikus vektort kell megadni, ami meghatározza, hogy mettől meddig tartson az ábrázolandó terület az *X* és *Y* tengelyen.

```{r myfirstplot_lim, fig.cap="Pontdiagram beállított plotterülettel"}
plot(x, y
     , xlim = c(2, 8) # x tengely minimuma es maximuma
     , ylim = c(0, 4) # y tengely minimuma es maximuma
     )
```

A tengelyek logaritmikus ábrázolása akkor hasznos, ha valamiről úgy gondoljuk, hogy nagyságrendű megváltozása a fontos. Tehát nem az additív távolságok a lényegesek (pl. $x_1$ 2-vel nagyobb, mint $x_2$), hanem a multiplikatív különbségek (pl. $x_1$ 100-szor nagyobb, mint $x_2$). Mindig mérlegeljük, hogy van-e biológiai relevanciája a tengelyek logaritmizálásának! A logaritmizálást a `log` argumentummal tudjuk beállítani: értéke `"xy"`, ha mindkét tengelyt, `"x"`, ha az x és `"y"`, ha az y tengelyt logaritmizáljuk. (Régi **R** verziókban a tengelyeket logaritmizálni sorra a `xlog=TRUE` és `ylog=TRUE` argumentumokkal lehetett.)

```{r myfirstplot_log, fig.cap="Pontdiagram logaritmizált x és y tengelyekkel"}
plot(x, y, log="xy")
```

## Argumentumok

A plottolás és egyéb grafikus kimenetelek argumentumait a `par()` függvénnyel érhetjük el és módosíthatjuk. Ha valamit állítani szeretnénk a plotunkon, akkor érdemes lefuttatni a `?par` parancsot és a help-ből kikeresni a számunkra fontos argumentumot a különböző beállítási lehetőségek hosszú listájából. Ebben a fejezetben csak a fontosabbakat fogjuk tárgyalni.

Az argumentum alapértelmezett beállításait úgy tudjuk elérni, hogy vagy lefuttatjuk a `par()` parancsot argumentum nélkül és kikeressük a listából az egyes paramétereket, vagy beírjuk a argumentum nevét a függvénybe. Például:

```{r}
par("col")
```

Átállítani úgy tudjuk, hogy argumentumnak írjuk be a paramétert a `par()` függvénybe és értéket adunk neki. Ha át akarjuk állítani például az ábrázolás színét pirosra, akkor:

```{r myfirstplot_par, fig.cap="Pontdiagram ha az alapértelmezett szín a vörös"}
par(col="red")
plot(x, y)
plot(x, y, col="black")
```

Innentől az összes ábrázolás alapértelmezetten piros lesz, amíg meg nem változtatjuk újra. Azonban az alapértelmezettől eltérhetünk, ha az ábrázoló függvényben megadjuk.  
A legtöbbször használt paraméterek:

  * `col`: az ábrázolás színe
  * `pch`: a pontok alakja
  * `lty`: vonalak típusa
  * `lwd`: vonalak vastagsága
  * `cex`, `cex.axis`, `cex.lab`: a karakterek / tengelycímkék / tengelycímek mérete
  * `las`: a tengelycímkék iránya
  * `mar`: margók mérete
  
A színeket megadhatjuk RGB kódokként is meg színnevekkel is. A használható színneveket így listázhatjuk:

```{r list_colors, output.lines=10}
colors()
```

Ha több színt akarunk megadni, akkor vektorként tegyük. Ha elfogytak a megadott színek, az **R** szekvenciálisan újrahasznosítja a vektort, az elejétől kezdve.

```{r myfirstplot_col3, fig.cap="Pontdiagram színezett pontokkal"}
plot(x, y
     , col = c("purple", "tomato", "navy")
     )
```

A különböző pontalakokat a `pch` (point character) paraméterrel lehet megadni. Ez lehet egy szám (mely különböző karaktereket jelöl) vagy egy karakter is (ebben az esetben maga a karakter kerül kiírásra). Vigyázzunk, hogy egy vektornak csak egyfajta elemei lehetnek, így egyszerre csak egyik módszer használható! Az alap karaktereket a `?points` help oldalon lehet kikeresni egy táblázatból. A színekhez hasonlóan itt is több karaktert lehet megadni, melyeket az **R** újrahasznosíthat. 

```{r myfirstplot_pch, fig.cap="Pontdiagram, személyre szabott pontokkal"}
plot(x, y
     , pch = c(5, 19, 15)
     )
points(x, z
       , pch = c(1, "a", "@")
       )
```

Vonalak típusát (`lty`, azaz linetype) is megadhatjuk számokkal, vagy karakterekkel: 0 = "blank" (üres), 1 = solid (folytonos), 2 = "dashed" (szaggatott), 3 = "dotted" (pontozott), 4 = "dotdash" (pontos és szaggatott), 5 = "longdash" (hosszú szaggatott), 6 = "twodash" (pontos és szaggatott). A vonalak vastagságát (`lwd`, azaz line width) pedig számmal adhatjuk meg. A vonalakat is lehet színezni a `col` paraméterrel.

```{r}
plot(x, y
     , type = "l"
     , lty = 3 # type of line
     , col = "violet" # color of line
     , lwd = 2 # width of line
     )
lines(x, z
      , lty = "dotted" # also type of line
      , lwd = 3
      )
```

A `cex`-el beállíthatjuk a karaktereink nagyságát. A `las` paraméter egy 0 és 3 közti szám, ami megadja, hogy állnak a tengelyek címkéi. Leggyakrabban a `las=1` opciót használják, ami minden feliratot horizontálisba fordít.

```{r, myfirstplot_cex, fig.cap="Pontdiagram megnövelt karakter és tengelycímke méretekkel, horizontális tengelycímkékkel"}
plot(x, y
     , cex = 3
     , cex.axis=2
     , las = 1
     )
```

A margók méretének megváltoztatásával a plotterület melletti sáv nagyságát változtathatjuk. Érdemes megjegyezni az eredeti beállítását.

```{r}
mar_orig <- par("mar")
mar_orig
```

Megváltoztatni a `par()` függvénnyel tudjuk. Értéke egy négy tagú numerikus vektor, melynek elemei sorra megmutatják az alsó / bal / felső / jobb oldali margók méretét.

```{r, myfirstplot_mar, fig.cap="Pontdiagram egyéni margókkal"}
par(mar = c(1,1,0,3) )
plot(x, y)
par(mar = mar_orig)
```

## Osztott ábra

Ha egy ábraterületen több ábrát szeretnénk lerajzolni, akkor először el kell döntenünk, hogy hány sorba és hány oszlopba akarjuk. Ezután az `mfrow = c(sor, oszlop)` argumentummal beállítjuk, hogy mekkorára osztjuk a plotterületet. Az argumentum bementi értéke egy két elemből álló numerikus vektor, mely elemek sorra megadják, hogy hány sorba és hány oszlopba szeretnénk ábrázolni. Ezután kiadjuk a megfelelő mennyiségű plot parancsot. A plotok helyei sor szerint töltődnek fel. Ha utána újból egy ábra / egy ábraterületen szeretnénk ábrázolni, akkor vissza is kell állítanunk az argumentumot eredeti állapotába: `mfrow = c(1, 1)`. 

```{r fig.cap="Osztott ábra"}
par(mfrow=c(3,2)) # 3 sor es 2 oszlop
plot(x,y
     , main="Elso plot"
     )
plot(x,y
     , main="Masodik plot"
     , log="x"
     )
plot(x,y
     , main="Harmadik plot"
     , log="y"
     )
plot(x,y
     , main="Negyedik plot"
     , log="xy"
     )
plot(log(x),log(y)
     , main="Otodik plot"
     )
plot(x,y
     , main="Hatodik plot"
     , type="l"
     , las=1
     )
par(mfrow=c(1,1)) # visszaallitjuk eredeti abrazolasra
```

## Eloszlások szemléltetése

Először is olvassunk be adatbázisokat, melyeket a példákban bemutatunk!

```{r huntbeolvas}
hunt <- read.table("cells_huntington.dat", sep="\t", header=TRUE, dec=",")
str(hunt)

beka <- read.table("beka.csv", sep=",", header=TRUE, dec=".")
str(beka)
```

A \texttt{hunt} adattáblát szűrjük meg, hogy csak a "TD_MPS1.3" kultúrából származó primer vezikulák kerületadatait lássuk! 

```{r huntszures_1, output.lines=10}
hunt[hunt$vesicle.type == "Prim", ] # csak a primer vezikulak
hunt[hunt$Cell.culture == "TD_MPS1.3", ] # csak a TD_MPS1.3 kulturabol szarmazo vezikulak
# csak azok a primer vezikulak melyek a TD_MPS1.3 kulturabol szarmaznak
hunt[hunt$vesicle.type == "Prim" & hunt$Cell.culture == "TD_MPS1.3", ] 
hunt[ , "Perimeter..nm."] # az adatbazis vezikula kerulet adatai

# csak a vezikula adatai azoknak a primer vezikulaknak melyek a TD_MPS1.3 kulturabol szarmaznak
hunt[hunt$vesicle.type == "Prim" & hunt$Cell.culture == "TD_MPS1.3", "Perimeter..nm."]

# az utobbival egyenerteku:
# ez azert van mert a "Perimeter..nm." a hatodik oszlop neve. 
#Vagyis az oszlop neveket behelyettesithetjuk azzal, hogy hanyadik oszlop!!!
hunt[hunt$vesicle.type == "Prim" & hunt$Cell.culture == "TD_MPS1.3", 6]

```

Mentsük el ezeket a vezikula adatokat egy változóba!

```{r}
vezik <- hunt[hunt$vesicle.type == "Prim" & hunt$Cell.culture == "TD_MPS1.3", 6]
str(vezik)
vezik
```

Ábrázoljuk ezeknek az adatoknak az eloszlását! Ezt legkönnyebben hisztogramon tudjuk elérni.

```{r}
hist(vezik)
```

A hisztogramra alkalmazhatjuk azokat az argumentumokat, amiket a `par()` parancsban találhatok (help intenzív tanulmányozása javallott). A `col` itt az oszlopok színeit adja meg. Az ábra specifikus argumentumok az adott ábra készítő függvényben találhatók pl. a hisztogram esetén a `hist()` függvény `breaks` argumentuma, amiben megadhatjuk hány oszlopra tördelje a függvény az adatokat. A se túl sok, se túl kevés oszlop nem adja ki jól az adatok eloszlását, így megéri próbálgatni különböző értékekre!

```{r}
hist(vezik
     , col=rainbow(5)
     , breaks=5
     , xlab="Vezikula kerulet [nm]"
     , main= "Primer vezikulak TD_MPS1.3 sejtvonalbol"
     , las=1
     )

```

```{r}
hist(vezik
     , col=rainbow(5)
     , breaks=200
     , xlab="Vezikula kerulet [nm]"
     , main= "Primer vezikulak TD_MPS1.3 sejtvonalbol"
     , las=1
     )

```

Simított hisztogram:

```{r}
plot( density(vezik) )
```

Boxplot:
 Öt pontos ábrázolásnak is nevezik mert alapvetően öt értéket ábrázol

```{r boxplpot, echo = TRUE, include = TRUE, tidy = TRUE, eval = TRUE}
par(mfrow=c(2,2))
boxplot(beka$thossz, main= "Alap beállítás", cex.main = 0.7)
boxplot(beka$thossz,range = 0, main = "min-Q1-median-Q3-max", cex.main = 0.7)
boxplot(beka$thossz,range = 1, main = "(Q1-1*IQR)-Q1-median-Q3-(Q3+1*IQR)", cex.main = 0.7)
boxplot(beka$thossz,range = 1.5, main = "(Q1-1.5*IQR)-Q1-median-Q3-(Q3+1.5*IQR)", cex.main = 0.7)
par(mfrow=c(1,1))
```

Láthatók a kiugró adatok (körök), és látható az eloszlás ferdesége (medián helyzete alapján), elnyúltsága a \'\'szálkák\'\' alapján). Ez itt most eléggé szimmetrikus és nincs nagy elnyúlása.

Lehet csinosítgatni a `par()` függvényben található argumentumok megadásával / beállításával

```{r boxplpot2, echo = TRUE, include = TRUE, tidy = TRUE, eval = TRUE}
boxplot(beka$thossz, col = "red", las = 1)
```

Ez az ábrázolás arra nagyon jó hogy több csoportot össze lehessen hasonlítani, ekkor a tulajdonság és a csoportosító változó közé egy $\sim$ vonalat kell írni. Ez kb. annak felel meg, hogy azt mondjuk \'\'a \texttt{tomeg}  értéke függ a \texttt{faj} értékétől\'\' -- ezt a jelölést még sokszor fogjuk használni!

```{r boxplpot3, echo = TRUE, include = TRUE, tidy = TRUE, eval = TRUE}
boxplot(beka$tomeg ~ beka$faj, col = 2:4, las = 1, xlab = "", ylab = "Tömeg [g]")
```

Amit lehet látni, hogy a piros, és a kék viszonylag szimmetrikus, de a zöld ferdébb és elnyúltabb. 

## Barplot és hisztogram

Gyakran összekeverik ezt a két típust. Amit érdemes megjegyezni, hogy a hisztogram (részletesen előző fejezetben bemutatva) esetén az oszlopok összeérnek, ezzel is jelzik, hogy felosztottak egy folytonos intervallumot darabokra és ezeknek a rövidebb intervallumoknak az összesített gyakoriságát ábrázolják (*osztály gyakoriság*). Ellenben az oszlopdiagramoknál az oszlopok nem érnek össze, ezzel pedig azt mutatják, hogy ezek diszkrét kategóriák (*kategória gyakoriság*). Az oszlopdiagram értékei nem csak gyakoriságok lehetnek, hanem másfajta változók is. Legegyszerűbb a különbséget akkor megérteni, ha ábrázoljuk ugyanazt az adatot.

```{r}
par(mfrow=c(1,2))
hist(vezik, main="Hisztogram")
barplot(vezik, main="Barplot")
par(mfrow=c(1,1))
```

Míg a hisztogram kiszámította a belerakott adatoknak az **eloszlását**, a barplot csak sorra egymás után ábrázolta őket. Egy példa barplot helyes használatára:

```{r fig.cap="Barplot példa"}
barplot(c(CHF=322.45,EUR=340.17,USD=303.91,AUD=187.48,BGN=173.92,BRL=62.54,CAD=218.72,CNY=43.39), 
        main="Arfolyamok", ylab="HUF")
```

Diszkrét adatok adatok gyakoriságát `barplot()`-tal érdemes megjeleníteni. Azonban az adatokat előtte táblázatba kell gyűjteni, össze kell számolni a gyakoriságukat. Ezt a `table()` függvénnyel tudjuk megtenni.

```{r }
table(beka$faj)
barplot(table(beka$faj), las = 1, xlab = "", ylab = "Gyakoriság")
```

A hisztogram (`hist()` függvény) osztálygyakoriságokat ábrázol: egy adott intervallumba eső esetek gyakorisága (lásd korábban).

## Függvények rajzolása

Függvényeket a `curve()` paranccsal tudunk ábrázolni. Első argumentumaként egy **R** képletet kell megadni (nem idézőjelben!), melyben csak az *x* szerepel, mint változó. Alapértelmezettként 0 és 1 között ábrázol, így szükséges megadni az x tengely kiterjedését az `from` és `to` argumentumokkal. A `par()` argumentumai itt is használhatók.

```{r}
curve(x^2, xlim=c(-2,2))
```

## Kördiagram

Kördiagramot csak nagyon speciális esetekben alkalmazzunk, mert használata sokszor megtévesztő (nehezen becsülnek az emberek szögeket)!  

Ha mondjuk ábrázolni akarjuk a csőr adatbázisunk csőrhossz kategóriának arányát kördiagramon, akkor először is meg kell számolnunk hány egyed esik az egyes kategóriákba.

```{r}
table(csoradat$Csorhossz_kat)
```

Ezeket a számokat már ábrázolhatjuk.

```{r}
pie(table(csoradat$Csorhossz_kat))
```

A `plot()` és `par()` argumentumai közül most is legtöbb használható. Ami különleges: a `labels` argumentumban meghatározhatjuk a különböző kategóriákhoz írt címkéket, a `clockwise = TRUE`-val pedig megváltoztathatjuk a körcikkek irányát.

## További ábrázolás példák

Ez a fejezet csak példákat tartalmaz arra, hogy hogyan kell jó ábrákat készíteni.

```{r}
myfile = read.csv("EduMicrobialEnvironmentSE.csv", header=T, sep=",")

#View(myfile)
str(myfile)
table(myfile$Group2)
table(myfile$oxotol)
table(myfile$temprange)

```


### "UGLY" PLOTS

```{r}
barplot(table(myfile$Group2))

barplot(table(myfile$temprange))

hist(myfile$temp_opt.C.)
plot(density(myfile$temp_opt.C.))

boxplot(myfile$temp_opt.C.~myfile$oxotol)

plot(x=myfile$temp_opt.C.,y=myfile$Q)
plot(x=myfile$temp_opt.C.,y=log10(myfile$Genome_size))
plot(x=(myfile$bG+myfile$bC),y=myfile$A)
```

### NICE PLOTS

```{r}
par(mar=(c(bottom=4,left=10,top=4, right=4))) #margok beallitasa
barplot(table(myfile$Group2)
        , main="Taxonomic distribution"
        , xlab="Domain", ylab="Occurence"
        , col=rainbow(2)
        , cex.lab=2
        , cex.axis=1.5
        , cex.names=2
        )

par(mar=(c(bottom=4,left=5,top=4, right=4)))
barplot(table(myfile$temprange) 
        , main="Temperature range"
        , xlab="", ylab="Occurence"
        , col=c("red","green","blue", "orange")
        , cex.lab=2 
        , cex.axis=1.5
        , cex.names=2
        )

barplot(table(myfile$oxotol),main="Oxygen tolerance",
        xlab="",ylab="Occurence",
        col=rainbow(length(names(table(myfile$oxotol)))),
        cex.lab=2, cex.axis=1.5, cex.names=1.5
        )

par(mar=(c(bottom=4,left=5,top=4, right=4)))
hist(myfile$temp_opt.C.
        , main="Histogram of temperature optimum"
        , xlab="Temperature(°C)", ylab="Occurence"
        , col=c("red")
        , cex.lab=2
        , cex.axis=1.5
        , ylim=c(0,200)
     )

par(mar=(c(bottom=4,left=5,top=4, right=4)))
hist(myfile$pH_opt
     , main="pH optimum"
     , xlab="ph", ylab="Occurence"
     , col=c("green")
     , cex.lab=2
     , cex.axis=1.5
     , ylim=c(0,200)
     )

par(mar=(c(bottom=5,left=5,top=4, right=4)))
hist(myfile$pH_opt
     , main="Salt conc. optimum"
     , xlab="NaCl conc.[(w/V)%]",ylab="Occurence"
     , col=c("blue")
     , cex.lab=2
     , cex.axis=1.5
     , ylim=c(0,200)
     )


boxplot(myfile$temp_opt.C.~myfile$temprange,
        ylab="Temperature(°C)",
        col=c("red","green","blue", "orange"),
        cex.lab=2, cex.axis=1.5, cex.names=2)


boxplot(myfile$temp_opt.C.~myfile$Group2,
        xlab="Domain",ylab="Temperature(°C)",
        col=rainbow(2), cex.lab=2, cex.axis=1.5, cex.names=2)

boxplot(myfile$temp_opt.C.~myfile$oxotol,
        xlab="Domain",ylab="Temperature(°C)",
        col=rainbow(length(names(table(myfile$oxotol)))),
        cex.lab=2, cex.axis=1.5, cex.names=2)

par(mar=(c(bottom=5,left=5,top=5, right=5)))
plot(myfile$temp_opt.C., log10(myfile$Genome_size)
     , ylab="log10(Genome size)", xlab="Temperature(°C)"
     , col="purple"
     , cex.lab=2
     , cex.axis=1.5
     , pch=20
     , ylim=c(5.5,7.5), xlim=c(0,100)
     )

plot(myfile$temp_opt.C., myfile$bG+myfile$bC
     , ylab="GC-content", xlab="Temperature(°C)"
     , col="red", cex.lab=2, cex.axis=1.5,pch=1
     , ylim=c(0,1), xlim=c(0,100)
     )

plot(myfile$bG+myfile$bC, myfile$A
     , ylab="Alanine content of proteins", xlab="GC-content of the genome"
     , col="red" 
     , cex.lab=2
     , cex.axis=1.5
     ,pch=1
     , ylim=c(0,0.2), xlim=c(0.2,0.8)
     )

```

### 4DV4NC3D UB3RK1NG PL0TT1NG SK1LLZ EX.

```{r}
AA_ALL=myfile[,19:39]
Temp_ALL=myfile$temp_opt.C.
GC_ALL=myfile$bG+myfile$bC

# sajat szinskala letrehozasa RGB kodokkal
colorsch=c("#0F820F", "#C8C8C8","#A9A9A9","#0F820F", "#E60A0A",
           "#FA9600", "#0F820F","#145AFF","#145AFF", "#E60A0A",
           "#FA9600", "#DC9682","#00DCDC","#00DCDC", "#3232AA",
           "#3232AA", "#E6E600","#8282D2","#E6E600", "#B45AB4","#FF1493")

aalist=c("L","A","G","V",
         "E","S","I","K",
         "R","D","T","P",
         "N","Q","F","Y",
         "M","H","C","W","TER")

aalist=c("Leu","Ala","Gly","Val",
         "Glu","Ser","Ile","Lys",
         "Arg","Asp","Thr","Pro",
         "Asn","Gln","Phe","Tyr",
         "Met","His","Cys","Trp")  

par(mfrow = c(4,5), mar=c(4,5,1,1),bg="white",new=FALSE)
for (n in 1:20){#par(mar = c(4, 4, 4, 4) + 0.1) #PLOT
  plot(Temp_ALL,AA_ALL[,n],xlab = "Temperature (°C)", ylab = "Proportion",
       ylim = c(0,0.15),xlim=c(0,100),cex.lab=1.5,cex.axis=1.5,pch=".")
  legend("topright", legend = aalist[n], lwd = 0,cex=1.5,
         col = colorsch[n], ncol=1,
         pt.bg = colorsch[n], pch = 21, bty = "n")}

par(mfrow = c(4,5), mar=c(4,5,1,1),bg="white",new=FALSE)
for (n in 1:20){#par(mar = c(4, 4, 4, 4) + 0.1) #PLOT
  plot(GC_ALL,AA_ALL[,n],xlab = "GC-content", ylab = "Proportion",
       ylim = c(0,0.15),xlim=c(0,1),cex.lab=1.5,cex.axis=1.5,pch=".")
  legend("topright", legend = aalist[n], lwd = 0,cex=1.5,
         col = colorsch[n], ncol=1,
         pt.bg = colorsch[n], pch = 21, bty = "n")}

par(mfrow = c(1,1), mar=c(4,5,1,1),bg="white",new=FALSE)
```

