# Bevezetés 

## A jegyyzet célja

A jegyzet az *Eötvös Lóránd Tudományegyetem* *Biológia BSc* képzésén induló **Biometria, alapozó biostatisztika** kuzus gyakorlati anyagához készült. A célja, hogy a hallgatók felkészülését segítse. Figyelem: a jegyzet **nem tartalmazza a kurzus előadás részén elhangzó elméleti anyagot** (amiből számonkérés van), csak a gyakorlatok anyagához nyújt segítséget! Ugyan a jegyzetben vannak blokkok, amik az elméleti anyagot ismétlik, azok sem terjedelemben, sem precízségben nem közelítik az előadáson elhangzottakat. Ugyan a jegyzet segít a gyakorlatok anyagának megértésében, azokat nem váltja ki. Ezért fokozottan javaslott a gyakorlatok látogatása, nem csak a jobb megértés érdekében, hanem mert a **gyakorlatvezetők a tananyag és a számokért anyagrész pontos összetételének változtatásának jogát fenntartják**. Valamint a gyakorlat során előkerülő statisztikai és kódolási problémák több módon is megoldhatók, így lehet, hogy valamely gyakorlatvezető sokkal egyszerűbb megoldást is tud mutatni.

## A jegyzet szerkezete

A jegyzet fejezetekre tagolt, minden fejezet külön óránként lesz leadva a kurzus során. Ezt próbáljuk jelezni a fejezetek nevében, de ez gyakorlati csoportonként eltérhet. A jegyzet törzsanyaga a gyakorlati anyag elsajátításához szükséges anyagot adja le. A gyakorlat során a bonyolultabb számításokat **R** programban végezzük el. A lefuttatott kódot (pl. `ppois(2, lambda=1)`) és az **R** program kód futásának eredményei (pl. `[1] 0.9196986`) a jegyzetben a következőképpen fognak megjelenni:

```{r}
ppois(2, lambda=1)
```

Azon **R** függvények, maiknek grafikus kimemetelei vannak, így fognak megjelenni ( . ábra):

```{r, fig.cap="Példa grafikus kimenet"}
pie(rep(1,3))
```


\begin{plusinfo}
A jegyzet tartalmaz plusz információkat is, ami ugyan nem lesz számonkérve (szigorúan véve nem tartozik a törzsanyaghoz) viszont **segíti a megértést**, illetve az **érdeklődő hallgatók**nak érdekes adalék lehet. Ezek az infromációk ilyen formában fognak megjelenni.
\end{plusinfo}

\begin{elmelet}

Néha az **elméleti anyag ismétlése** is előkerül, ilyen formában. Újfent kiemelendő: ez csak gyors összefoglaló, nem ad olyan bő ismeretanyagot, mint az előadás!

\end{elmelet}

## Author contributions

* Vörös Dániel
	+ szerkesztés
	+ írás: 1, 2, 3, 4, 5, 6, 7. fejezet
* Radványi Ádám
	+ írás: 4. fejezet
* Könnyű Balázs:
	+ lektorálás
