# Mérőszámok (5. óra)

Az adatokat és eloszlásukat statisztikai mérőszámokkal szokás jellemezni. Ezek a valós eloszlásokat különbözőképpen egyszerűsítik le, ezért mindig az adott vizsgálathoz kell igazítani, hogy melyiket használjuk. Fontos még figyelni arra, hogy az adott mérőszám a populációt, vagy egy mintát jellemez-e. Populációk mérőszámait extrém ritkán tudjuk vizsgálni, mivel akkor az előforduló összes esetet figyelembe kell venni. Ilyen esetek lehetnek a dobókocka oldalainak értékei vagy mondjuk a kakapók (*Strigops habroptilus*) szárnyhosszai (mivel ott fel van mérve az összes élő egyed). Így az esetek többségében minták mérőszámaival dolgozunk.  
A mérőszámok tulajdonságaival, jelentésével és használatával az előadás anyaga foglalkozik.

## Minta elemszáma

```{r}
length(beka$tomeg) # elemek szama a mintaban
```


## Átlag

Képlete:

$$ \bar x = \frac{1}{n} \sum_{i=1}^{n} x_i$$

Ha gyakoriságadataink is vannak (diszkrét kategóriák - pl. utódok száma):

$$ \bar x = \sum_{i=1}^n {x_i*p_i} ,$$

ahol $p_i$ az $i$-edik kategória gyakorisága.

```{r atlag, echo = TRUE, include = TRUE, tidy = TRUE, eval = TRUE}
#adatok beolvasasa
beka <- read.table("beka.csv", sep=",", header=TRUE, dec=".")
str(beka)

#atlag
mean(beka$tomeg)
mean(beka$tomeg, na.rm = TRUE)
```

Újfent felhívjuk a figyelmet, hogy a hiányzó adatot valamilyen módon kezelni kell ha van az adatbázisban. Kezelés hiányában az eredmény \texttt{NA}, az \texttt{NA}-któl megszabadulni az \texttt{na.rm = TRUE} opcióval lehet. 

## Medián

A mediánnal kiszámíthatjuk a középpontot, vagyis azt a számot, ami alatt a nagyság szerint sorba rendezett adatok fele, és ami felett a nagyság szerint sorba rendezett adatok másik fele található.

```{r median, echo = TRUE, include = TRUE, tidy = TRUE, eval = TRUE}
median(beka$tomeg)
median(beka$tomeg, na.rm = TRUE)
```

## Módusz

Gyakoriság táblázatot kell készíteni (\texttt{table(beka\$tomeg)}) és a leggyakoribb elemet kell kiválasztani

## Terjedelem

\texttt{max-min} értéke a változónak

```{r range, echo = TRUE, include = TRUE, tidy = TRUE, eval = TRUE}
range(beka$tomeg, na.rm = TRUE) ## ez nem fogadható el ZH-n a terjedelemre
range(beka$tomeg, na.rm = TRUE)[2]-range(beka$tomeg, na.rm = TRUE)[1]
max(beka$tomeg, na.rm = TRUE)-min(beka$tomeg, na.rm = TRUE) # egyenerteku a kozvetlenul felette levovel 
```

## Kvantilisek, kvartilisek és percentilisek

Kva**n**tilis: A nagyság szerint sorba rendezett adatokat adott arányban osztjuk ketté.  
Medián: A nagyság szerint sorba rendezett adatokat egyenlő arányban osztjuk ketté.  
Kva**r**tilis: A nagyság szerint sorba rendezett adatokat negyedek szerint osztjuk ketté pl. 3/4 vagy 1/4.  
Percentilis: A nagyság szerint sorba rendezett adatokat adott arányban osztjuk ketté, amit százalékban adunk meg.  

Részek száma szerint: 

* 50-50% -> medián  ($Q_2$) vagy 50%-os percentilis

* 25-75% -> alsó kvartilis ($Q_1$) vagy 25%-os percentilis

* 75-25% -> felső kvartilis  ($Q_3$) vagy 75%-os percentilis

* bármilyen arány pl. 10-90% ezek a percentilisek (A kvartilis \'\'speciális\'\' kvantilis!) 

```{r quantile, echo = TRUE, include = TRUE, tidy = TRUE, eval = TRUE}
#quantile(c(0.25,0.75),beka$thossz) # hibas kod
quantile(probs=c(0.25,0.75),beka$tomeg, na.rm = TRUE) # Q1 és Q3
quantile(beka$thossz,probs=c(0.5,0.15,0.45,0.95), na.rm = TRUE)
```

## Inter kvartilis terjedelem (IQR)

Definíció szerint a felső és az alsó kvartilis különbsége: $Q_3 - Q1$

```{r iqr, echo = TRUE, include = TRUE, tidy = TRUE, eval = TRUE}
IQR(beka$tomeg, na.rm = TRUE)
```

## Eltérés négyzetösszeg (\emph{Sum of Square})

Képlete: 

$$\sum (x_i-\bar x)^2$$

Erre nincs függvény (legalábbis az alap **R**-ben), ki kell számolni  a képlet alapján

```{r ss, echo = TRUE, include = TRUE, tidy = TRUE, eval = TRUE}
ss <- sum((beka$thossz-mean(beka$thossz))^2) 
ss
```

## Variancia 

Képlete:

$$ var(x) = \frac{1}{n-1} \sum_{i=1}^{n} (x_i-\bar x)^2$$

Ez mindig a torzítatlant számolja (azaz \emph{n-1= minta elemszám-1}-el oszt) és ez az, amit gyakorlatilag használunk 

```{r var, echo = TRUE, include = TRUE, tidy = TRUE, eval = TRUE}
var(beka$thossz)
```

de kiszámolható az eltérés négyzetösszegből is (minta elemszáma a \texttt{length()} függvénnyel adható meg)

```{r var2, echo = TRUE, include = TRUE, tidy = TRUE, eval = TRUE}
ss <- sum((beka$thossz-mean(beka$thossz))^2) 
ss/(length(beka$thossz)-1)
```

a torzított variancia pedig

$$ var(x) = \frac{1}{n} \sum_{i=1}^{n} (x_i-\bar x)^2$$

```{r var3, echo = TRUE, include = TRUE, tidy = TRUE, eval = TRUE}
ss <- sum((beka$thossz-mean(beka$thossz))^2) 
ss/(length(beka$thossz))
```


## Szórás

a variancia négyzetgyöke (\texttt{sqrt()} függvény)

$$ sd(x) = \sqrt{var(x)} = \sqrt{\frac{1}{n-1} \sum_{i=1}^{n} (x_i-\bar x)^2} $$

```{r sd, echo = TRUE, include = TRUE, tidy = TRUE, eval = TRUE}
sd(beka$thossz)
sqrt(var(beka$thossz))
```

## Variációs koefficiens

Képlet alapján számoljuk:

$$CV = \frac{sd_x}{\bar x}$$

```{r cv, echo = TRUE, include = TRUE, tidy = TRUE, eval = TRUE}
sd(beka$thossz)/mean(beka$thossz)
# VAGY
sd(beka$thossz)/mean(beka$thossz) * 100
```

 
